臺灣新竹地方法院民事判決　　　　　　　 93年度訴字第675號
原　　　告　　丙○○
訴訟代理人　　潘維成律師
被　　　告　　甲○○○
兼法定代理人　乙○○
上列當事人間請求拆屋還地事件，本院於民國94年11月2日辯論
終結，判決如下：
    主  文
被告應將坐落新竹市○○段一四四四地號土地上如附圖1444-Ａ
所示、面積十五平方公尺土地上之建物拆除，並將上開土地返還
原告。
被告應自民國九十三年七月八日起至返還上開土地之日止，按年
給付原告新台幣壹萬仟陸佰柒拾貳元。
原告其餘之訴駁回。
訴訟費用由被告連帶負擔十分之一，餘由原告負擔。
本判決第一項、第二項得假執行。
    事實及理由
一程序方面：
(一)按訴狀送達後，原告不得將原訴變更或追加他訴。但請求之基
  礎事實同一者，不在此限，民事訴訟法第255條第1項第3款定
  有明文。查原告起訴時，原僅請求被告乙○○拆屋還地，惟被
  告乙○○表示系爭門牌號碼新竹市○○○路31巷4號之建物為
  其父親即訴外人徐楚成所有，而徐楚成已於民國94年4 月18日
  死亡，被告乙○○、甲○○○為其繼承人，原告遂於94年6月
  14日追加甲○○○為被告，經核與前開規定相符，應予准許。
(二)按原告之訴，原告或被告無訴訟能力，未由法定代理人合法代
  理者，法院應以裁定駁回之，但其情形可以補正者，審判長應
  定其間先命補正，民事訴訟法第249條第1項第4款定有明文。
  查被告甲○○○自91年間罹患精神病症，雖屢經延治均未見起
  色，甚且已無法處理自己之事務，經本院於94年8月11日以94
  年度禁字第44號民事裁定宣告為禁治產人，並指定被告乙○○
  為其監護人，因此，原告於94年11月2日補正被告甲○○○之
  法定代理人乙○○，則被告甲○○○無訴訟能力未經合法代理
  部分業獲補正。
二原告主張：
(一)緣坐落於新竹市○○段1444地號土地（下稱系爭土地）係屬原
  告所有，詎原告日前辦理鑑界時，發現被告乙○○、甲○○○
  之被繼承人徐楚成之建築部分無權占用原告所有上開土地。嗣
  徐楚成於94年4月18日死亡，被告乙○○、甲○○○為其繼承
  人，繼承上開房屋。為此，原告依民法第767條之規定，自得
  基於所有權排除侵害之作用，訴請被告返還土地。
(二)次按無正當權源使用他人土地，可獲得相當於租金之利益，為
  社會通常之觀念，應依不當得利之法則將所得利益返還土地所
  有人，最高法院61年台上字第1695號判例可資參照。另按土地
  法第97條第1項規定，城市地方房屋之租金，以不超過土地及
  其建築物申報地價總額百分之十為限，此規定於租用基地建築
  房屋亦準用之，同法第105條亦定有明文。查本件系爭土地之
  申報地價每平方公尺為新台幣（下同）11,393元，原告於93
  年7月7日取得系爭土地，則自93年7月8日起至被告將無權占用
  土地返還之日止，被告等自應按年給付無權占用土地之申報地
  價總額百分之十即每年17,089元（11393×15×10/100＝17089
  ）。
(三)縱上，爰聲明：
1.如主文第一項所示。
2.被告甲○○○、乙○○應自93年7月8日起至返還上開無權占用
  土地之日止，按年給付原告17,089元。
3.訴訟費用由被告負擔。
三被告則以：
(一)按民法第796條，土地所有人建築房屋逾越疆界者，鄰地所有
  人如知其越界而不即提出異議，不得請求移去或變更其建築物
  。依此，被告之房屋在原告購得系爭土地前即坐落於該處，而
  原有之地主（國防部）也未在被告新建房屋時提出異議，故原
  告不應以新購系爭土地為由，要求被告拆除原建物，否則將會
  使原有房舍完全無法居住，或損害其價值，嚴重損害到被告權
  益。
(二)依土地法第135條第1項第2款所述，土地面積畸零狹小，不適
  合於建築使用者，直轄市或縣（市）地政機關經上級機關核准
  ，得就管轄區域內之土地，劃定重劃地區，施行土地重劃；被
  告越界土地之使用，非刻意占有，85年間被告原有之住屋，在
  鄰地光復國宅之新建時遭到損壞傾斜，故有重建之需要，被告
  在88～90年間向市政府、國防部第六軍團、陸軍總司令部提出
  請求購買合併之需求，也獲得市府同意合併。如依原告請求，
  拆除建物將造成土地地形不完整，但若將之分割售予原住戶，
  將可多出完整之建地，較符合土地利用之經濟價值。
(三)土地法第14條第1項第5款規定：公共交通道路不得為私有土地
  ；被告之房屋於45年開始，即坐落於原地段，而其原有之巷道
  ，皆為超過40年之既成道路，原告不應以新購得系爭土地為由
  ，要求被告等拆屋還地，因被告之房屋，皆座落於現有巷道之
  另一端，要求現有住戶拆除是否意味將封閉大家通行之道路。
(四)又財政部國有財產局於93年4月公告招標系爭土地，且已標明
  現有巷道之位置，並在招標公告中說明「地上狀況為巷道、空
  屋，現況請得標人自理」，故其應不含巷道另一側之原有住戶
  之房舍。
(五)再者，系爭土地中之現有巷道為聯絡光復路二段與建功一路之
  重要巷道，巷道之光復路二段出口對面為清華大學正門，而建
  功一路之出口為建功一路中段，在中午及晚上之尖峰時段行走
  之人次、車次不知凡幾，如被封閉將使行人繞道超過三倍之距
  離。93年12月時，原告於其土地周圍新設圍籬時，意圖封閉原
  有之巷道，造成周邊居民通行極大之不便，在經過里長及新竹
  工務局之協調，適時拆除此封路圍籬，由此可見此巷道之重要
  性。
(六)綜上，爰聲明：原告之訴駁回；訴訟費用由原告負擔。
四兩造不爭執之事實：
(一)坐落新竹市○○段1444地號土地為原告所有，原告係於93年7
  月7日取得系爭土地之所有權，有土地登記簿謄本可參。
(二)系爭土地上如附圖1444-Ａ所示、面積十五平方公尺土地上之
  建物（門牌號碼為新竹市○○路31巷4號）係徐楚成所有，徐
  楚成於94年4月18日死亡，該建物之所有權由配偶即被告甲○
  ○○及子女即被告乙○○繼承之事實，業據本院會同兩造及新
  竹市地政事務所測量人員至現場履勘屬實，有勘驗筆錄及新竹
  市地政事務所檢送之複丈成果圖在卷可考，復有原告提出兩造
  所不爭執之除戶戶籍謄本、戶籍謄本等為證。
五本件之爭點及本院之判斷：
(一)被告占有系爭土地是否屬有權占有？
1.被告抗辯：原地主即國防部未於被告新建房屋時提出異議，原
  告自不得請求被告拆屋還地等語。惟按土地所有人建築房屋逾
  越疆界者，鄰地所有人如知其越界而不即提出異議，不得請求
  移去或變更其建築物，固為民法第796條前段之所明定。惟主
  張鄰地所有人知其越界而不即提出異議者，應就此項事實負舉
  證之責任（最高法院45年台上字第931號判例可資參照）。查
  本件被告並未舉證證明原所有權人或管理機關即國防部於被告
  建築系爭房屋之初，即已知悉被告有越界建築之情形，且衡諸
  常情，被告於建築房屋之初並不必然通知鄰地所有人，而國防
  部管有之土地眾多，是以，亦難認以被告建築系爭房屋之事實
  ，即得推認原所有權人或管理機關即國防部知悉被告有越界建
  築之情事，從而，被告前揭所辯洵不足採。
2.又被告抗辯：其前向新竹市政府、國防部第六軍團、陸軍總司
  令部提出購買其所使用之系爭土地，業獲新竹市政府發給公有
  畸零地合併使用證明書等語，並提出公有畸零地合併使用證明
  書、陸軍總司令部函、陸軍總司令部政戰部簡便行文表等為證
  。惟查，被告乙○○所有之1445地號土地與部分系爭1444地號
  土地，雖因新竹市政府認有合併使用或調整地形之必要，而發
  給前揭合併使用證明書，然該合併使用證明書亦於說明(二)中載
  明該證明書僅供合併使用或調整地形之參考，公產機關如需保
  留公用或依處理公產有關規定處理，不得以本證明書為對抗等
  情，有新竹市政府公有畸零地合併使用證明書可憑。又被告前
  向陸軍總司令部申請合併使用系爭土地，雖陸軍總司令部未為
  肯否之意思表示（或已拒絕被告合併使用之請求，被告未提出
  該函文），然系爭土地嗣由國有財產局辦理標售，原告經由標
  售取得系爭土地，即可推知國防部係依處理公產有關之規定處
  理系爭土地而拒絕被告合併使用系爭土地之請求，被告自不得
  持新竹市政府所核發之公有畸零地合併使用證明書認其得合法
  使用系爭土地，遑論系爭土地現已為原告私人所有，因此，被
  告前揭所辯，亦不足採。
3.再者，系爭土地雖其間有部分土地供作既成道路使用，惟原告
  請求被告返還其所占有之系爭土地後，仍非無利用之餘地；且
  原告係請求被告將佔用系爭土地所建築之房屋拆除，顯與該既
  成道路無涉，而原告請求被告拆屋還地後，如進而為影響系爭
  土地周遭住戶通行之行為，此或可由主管機關依法處理，惟此
  亦與本件拆屋還地無涉。
4.綜上，被告既未能舉證證明其等占有系爭土地係屬有權占有，
  則原告主張被告占有系爭土地為無權占有，洵屬有據。
(二)原告請求被告拆屋還地是否有理由？
  按所有人對於無權占有或侵奪其所有物者，得請求返還之；對
  於妨害其所有權者，得請求除去之，民法第767條定有明文。
  查系爭土地上如附圖1444-Ａ所示、面積十五平方公尺土地上
  之建物（門牌號碼為新竹市○○路31巷4號）係徐楚成所有，
  徐楚成於94年4月18日死亡，該建物之所有權由配偶即被告甲
  ○○○及子女即被告乙○○繼承，且被告係屬無權占有，業如
  前述，則原告依據民法第767條條規定，本於所有權之作用，
  訴請排除被告等之侵害，而請求被告應將占用之前揭建物拆除
  ，將占用之土地返還原告，即無不合，應予准許。
(三)原告請求相當於不當得利之租金，是否有理由？
1.按無法律上之原因而受利益，致他人受損害者，應返還其利益
  。雖有法律上之原因，而其後已不存在者，亦同；民法第179
  條定有明文。又依不當得利之法則請求返還不當得利，以無法
  律上之原因而受利益，致他人受有損害為其要件，故其得請求
  返還之範圍，應以對方所受之利益為度，非以請求人所受損害
  若干為準，無權占有他人土地，可能獲得相當於租金之利益為
  社會通常之觀念，是占有系爭土地所得之利益，僅相當於法定
  最高限額租金之數額，尚屬可採（最高法院61年台上字第1695
  號判例要旨可資參照）。查本件被告無權占有系爭土地，即獲
  有相當於租金之不當得利，則原告依民法179條及繼承之規定
  ，請求被告給付原告自93年7月8日起迄返還土地之日止所受相
  當於租金之利益，揆諸前揭說明，自屬有據。
2.次按，城市地方房屋之租金，以不超過土地及其建築物申報總
  價額年息百分之10為限，土地法第97條第1項定有明文；而土
  地法第97條規定之土地價額，係指法定地價而言，為土地法施
  行法第25條所明定；又土地法第148條規定，土地所有權人依
  土地法所申報之地價為法定地價。再租用基地建築房屋，其地
  租依土地法第105條規定準用同法第97條所定城市地方房屋之
  租金標準，即以不超過土地申報價額年息百分之10為限。且土
  地法第97條所稱之城市地方係指市縣行政區域而言，凡在市縣
  行政區域內者，即有其適用。查系爭1444地號土地地目為雜，
  土地使用分區為住宅區，93年1月起之申報地價為每平方公尺
  11,393元等情，有土地登記簿謄本、新竹市政府都市發展局簡
  便行文表在卷可憑；再者，被告占有之系爭土地，係由新竹市
  ○○○路31巷即寬約2.5公尺之巷道，對外聯絡至新竹市○○
  ○路，系爭土地附近為住宅區○○○○路兩側則商家林立，市
  集繁榮，業經本院履勘現場屬實（見本院93年3月3日勘驗筆錄
  ）。本院審酌上情及如被告使用之情形，認被告就系爭房地所
  受相當於租金之利益，按年以土地申報總價額年息百分之8計
  算為相當，則被告就其所有房屋占有系爭土地所受每年相當於
  租金之不當得利為13,672元（計算式為11393×15×8﹪＝13,6
  72，小數點以下四捨五入），則原告依民法第179條及繼承之
  規定請求被告給付原告自93年7月8日起至交還土地之日止，應
  按年給付原告所受相當於租金之不當得利為13,672元，為有理
  由，應予准許，逾此部分之請求為無理由，應予駁回。
(三)綜上所述，原告請求被告應將系爭1444地號土地上如附圖所示
  1444-A部分、面積15平方公尺之建物拆除，將上開土地返還予
  原告，及被告應自93年7月8日起至返還前項土地之日止，按年
  給付原告13,672元，核屬有據，應予准許，逾此部分之請求，
  則屬無據，應予駁回。
六末按本判決第一項、第二項所命給付之金額未逾500,000元，
  爰依民事訴訟法第389條第1項第5款之規定依職權宣告假執行
  。
七因本件事證已臻明確，兩造其餘陳述及證據聲請與判決結果無
  礙，爰不予審酌，併予敘明。
八訴訟費用負擔之依據：民事訴訟法第79條、第85條第2項，判
  決如主文。
中　　華　　民　　國　　94　　年　　11　　月　　18　　日
                  民事第一庭    法　官　謝永昌
以上正本係照原本作成。
如對本判決上訴，須於判決送達後20日內向本院提出上訴狀。
中　　華　　民　　國　　94　　年　　11　　月　　18　　日
                                書記官　蕭宛琴
